【裁判字號】    98,上易,1313
【裁判日期】    980904
【裁判案由】    竊佔
【裁判全文】
臺灣高等法院刑事判決                98年度上易字第1313號
上  訴  人
即  被  告  甲○○
選任辯護人  葉春生律師
上列上訴人因竊佔案件，不服臺灣板橋地方法院97年度易字第34
26號，中華民國98 年4月13日第一審判決（起訴案號：臺灣板橋
地方法院檢察署97年度調偵字第1240號），提起上訴，本院判決
如下：
    主  文
原判決撤銷。
甲○○意圖為自己不法之利益，而竊佔他人之不動產，處有期徒
刑貳月，減為有期徒刑壹月，如易科罰金，以銀元參佰元即新臺
幣玖佰元折算壹日。
    事  實
一、甲○○明知臺北縣鶯歌鎮○○街78號1至4樓建物為丙○○向
    第三人全家便利商店股份有限公司所承租，1、2樓開設全家
    便利商店使用，3、4樓則以木板封住禁止他人使用。甲○○
    竟意圖為自己不法之利益，自民國94年12月19日後之12月間
    某日起至97年6 月30日止，竊佔該址三樓最大一間房間（面
    積：長約425公分x寬約312公分，陽台長約210公分，寬約12
    6公分）及衛浴室（長約300公分，寬約170公分）並客廳（
    最長處約560公分，最寬處約386 公分，近陽台處寬約125公
    分）供己居住使用。嗣經丙○○於97年4月間察覺上情，要
    求甲○○搬離，惟甲○○並未搬遷，丙○○始報警處理。
二、案經丙○○訴請臺北縣政府警察局三峽分局報告臺灣板橋地
    方法院檢察署檢察官偵查起訴。
    理  由
一、證據能力：被告對後引證據，均不爭執其證據能力（本院卷
    第18頁），且觀其製作取得情形，並無違法或不當之狀況，
    依刑事訴訟法第159條之5規定，均有證據能力，合先敘明。
二、訊據上訴人即被告甲○○固不諱言：自95年6 月間某日起至
    97年6 月30日止，住居於臺北縣鶯歌鎮○○街78號（以下稱
    系爭建物）3 樓房間等情，惟否認有何竊佔犯行，辯稱：丙○○有授權系爭建物1 樓之全家便利商店店長即伊哥哥丁○○同意伊住居系爭建物3 樓房間，丙○○就伊住居於系爭建
    物3樓房間之事均知情，並無竊佔云云。經查：
（一）有關丙○○與全家便利商店股份有限公司，於94年12月19
      日簽訂全家便利商店之加盟契約，由全家便利商店股份有
      限公司出租上址系爭建物予丙○○，用以經營全家便利商
      店，三樓以上以木板封死乙節，業據證人丙○○於偵訊及
      原審證述明確（偵卷第36-39頁，原審卷第44-49頁），復
      有加盟契約書暨附帶契約附卷可佐（原審第79-87 頁，本
      院卷第86-87 頁），此部分事實，堪予認定。又有關被告
      於94年12 月19日後之12月間某日起至97年6月30日止住居
      於系爭建物3 樓部分房間等情，業據被告自承在卷，核與
      證人丙○○及丁○○證述情節相符（偵卷第36-39 頁，原
      審卷第44-55頁），並有系爭建物3樓之現場照片18幀在卷
      可資佐證（偵卷第24- 38頁），及本院勘驗現場所製作之
      現場圖、筆錄及照片在卷可參（本院卷第59-71 頁），是
      被告住居於系爭建物3樓部分房間之事實，亦堪認定。
（二）被告辯稱：丙○○授權丁○○同意伊使用系爭建物3 樓房
      間云云。然證人丙○○於偵訊證稱：我大約97年4 月初時
      發現被告佔用，他用了2 年半我才發現，我很少到店裡巡
      視。97年4 月初因為我巡視後看見辦公室裡的冷氣不見了
      所以我才知道被告佔用3 樓的事實，當時我有告知被告的
      哥哥要求被告搬走，被告哥哥也有轉知被告等語（調偵字
      卷第5 頁），於原審稱：當時有跟丁○○說過公司就只能
      用一、二樓，其餘不能使用。我是請丁○○經營這家店，
      我不常到店裡，我去年四月份到店裡辦公室，辦公室有一
      台冷氣，但是不見，我問丁○○，他跟我說過是被他弟弟
      拿去樓上使用，我就去樓上看，當時被告不在。我就跟丁○○說樓上不能住人，當時我看到的情形是整個樓梯用木
      板封住，但是旁邊的釘子被拔起，用磁鐵吸住，外觀上看
      不出來已經被拆下來，四月初我要丁○○跟被告說請他搬
      離，四月十八日被告寫了一張書面放在丁○○桌上，要求
      我給付十五萬元，他說他工作三十個月，沒有勞健保，住
      在該處是天經地義的。我九十七年四月初才發現，後來丁○○有跟我說過被告在剛開店時候就搬進去。丁○○說有
      跟被告說不能使用，但是被告不聽。到二樓上三樓有一個
      木板隔起來，是當初全家的外包商來裝潢時，是我叫他們
      封起來的。而且我同時有聯絡全家的水電將三樓及四樓都
      斷水斷電等語（原審卷第45-48 頁），核與證人即被告之
      哥哥丁○○於原審證稱：被告確定上去住三樓的時間點約
      12月接店以後沒多久。當初丙○○有告訴過我，不可以使
      用三、四樓，因為公司已經封起來，他說全家便利商店公
      司固定會有人來巡店，會來做活動的傳達，並且協助我們
      經營，我們來時候，住在二樓的小廚房，我當初有跟我二
      個弟弟說過我們可以使用的地方就是二樓部分。有一天我
      上樓發現三樓封起來的地方被打開，被告跟我說他要使用
      ，我有跟我弟弟說過我有為難之處，所以我不知道我弟弟
      有沒有聽進去。丙○○四月初發現這件事情，跟我說過他
      發現我弟弟住在樓上的情形。我告訴被告，他也是置之不
      理。接店之前我有跟被告說，不可以使用三樓。後來被告
      有接電上去。我沒有制止，因為他是獨行獨斷的人，又是
      我弟弟，他接上去我不知道。事後我有跟他說這樣是不行
      的，他的反應是置之不理。我沒有同意被告居住三樓。被
      告知道此建物不是我承租的。因為他知道加盟者不是我的
      名字。丙○○並沒有授權給我，我也沒有授權或是同意我
      弟弟住在三樓等語（原審卷第49-55頁），證人陳冠儒證
      稱：開始有向丁○○說三四樓不能使用。四、五月某一日
      ，告訴人有向被告說三、四樓不能用，我有在場等語（偵
      卷第37頁），互核大致相符，是被告所辯，即乏依據，不
      足採信。
（三）至證人辛○○於偵訊及原審證稱：丙○○知道被告有使用
      ，他之前有來店的3、4樓看過沒說什麼，應該有默許，我
      主觀上認為如此等語（偵卷第37頁，原審卷第108頁），
      顯係證人主觀之臆測，不能輕信，何況，證人辛○○又稱
      ：於96年2月到5月間在系爭建物1、2樓全家便利商店擔任
      店員，且與丙○○從未交談等語（原審卷第106頁，107頁
      背面），顯見其任職期間不長，能否知悉丙○○對被告使
      用系爭建物3 樓房間之態度？顯有疑義，則此臆測之詞，
      顯無依據，自不足採。而證人乙○○證稱：曾看見丙○○
      從三樓下來，而被告住三樓，所以我認為丙○○知情，且
      同意被告住等語（本院卷第39-40 頁）。惟亦稱：不記得
      丙○○從三樓下來的時間。我不知道他有無當面告訴被告
      說可以住等語（同上卷頁），顯見其所謂同意云云，無非
      臆測，尚難遽採。
（四）被告辯稱：住居於系爭建物3樓房間已有2年時間，丙○○
      豈會不知情云云。然證人丙○○與全家便利商店股份有限
      公司簽立加盟契約後，委由丁○○擔任店長，在系爭建物
      1、2樓經營全家便利商店，丙○○不常在店址乙節，業據
      證人丙○○證述在卷，核與證人辛○○證述情節相符，且
      系爭建物2樓至3樓之門板上之釘子遭拆除後，再以磁鐵吸
      住等情，有現場照片在卷可參，自外觀上看，並無異狀，
      亦為被告所不否認，據此，則不常在店址之丙○○不知被
      告住居於系爭建物3 樓房間，並不違情理，是自難以被告
      住居系爭建物3樓房間，已有2年半之時間，即推認丙○○
      知情，此部份所辯，尚有誤會。何況，竊佔罪為即成犯，
      不因事後屋主知情，而解免罪責。
（五）被告辯稱：為該處員工，有相對付出勞力，自可居住乙節
      ，然雇主是否提供住宿，自當依契約而定，而被告未能提
      出此部份契約，所辯已乏依據，何況，證人即全家便利商
      店職員庚○○證稱：全家便利店不會提供店員住宿等語（
      原審卷第73頁背面），是被告此部份所辯，顯不可採。
（六）被告辯稱：未使用客廳乙節，然證人丙○○已指稱被告確
      有使用，且觀諸現場照片，客廳確有擺設鞋子等物品（偵
      卷25-26頁），是此部份所辯，即不可採。
（七）辯護人辯稱：被告之兄丁○○與丙○○合夥，合夥人自得
      處分合夥財產，而丁○○知悉被告使用系爭房屋，自無乘
      人不知之問題，與竊佔罪之要件，顯然不合乙節，姑不論
      是否有合夥乙節，何況，系爭三樓本即封閉，未供經營便
      利商店之用，且被告之兄丁○○亦自承對此部分無使用管
      理權等情，均如前述，則難認被告之兄丁○○對此部分有
      何權限，是此部份所辯，尚有誤會。
（八）被告辯稱：與丙○○另有糾紛，本案為其挾怨報復，其陳
      述不可採乙節，然查：本案之重點為被告有無使用系爭房
      屋之權限，而如前所述，被告並無此權限，則被告與丙○○縱有另案糾紛，亦難為本案卸責之依據，是此部份所辯
      ，尚有誤會。
（九）被告自承：不認識屋主，未得屋主同意使用等語（本院卷
      第84頁），被告既未經系爭房屋所有權人同意使用，復無
      其他使用權之證明，而屋主既將房屋出租，自無同意非承
      租人之被告使用之可能，由此，顯見被告主觀上有為自己
      不法利益之意圖。另告發人即證人丙○○固非系爭房屋之
      所有權人，惟竊佔罪並非告訴乃論，尚不影響本件罪責之
      成立，應予敘明。
（十）被告聲請傳喚吳于婷，並請求與告訴人一同測謊乙節，按
      證人吳于婷於原審已傳喚作證，實行交互詰問（原審卷第
      106-109頁），依刑事訴訟法第196條規定，即不得再傳喚
      ，此部份聲請，於法不合。另測謊為參考證據，而本件事
      證已明，自無庸實施測謊，合予敘明。又證人即被告之二
      哥戊○○、被告之母己○○經原審傳喚，均依法拒絕作證
      （原審卷第72頁，第109頁背面），證人己○○於警詢亦
      拒答（偵卷第10-11頁），證人戊○○於警詢稱：沒有人
      允許我住三樓等語（偵卷第12頁背面），因認無再傳喚其
      二人之必要。
綜上，被告所辯，均不足採，事證明確，其犯行堪予認定。
三、核被告所為，係犯刑法第320條第2 項第1項竊佔罪。按刑
    法第320條第2項之竊佔罪，為即成犯，於其竊佔行為完成時
    ，犯罪即成立，以後之繼續竊佔乃狀態之繼續，而非行為之
    繼續，司法院卅六年院解字第三五三三號解釋有案，最高法
    院66年台上字第3118號、25年上字第7374號分別著有判例可
    參。據此，本件被告完成竊佔行為之時間係94年12月間。其
    後則為竊佔狀態之繼續。因此，其犯罪時間係在九十五年七
    月一日刑法修正之前。而新修正刑法有關易科罰金折算標準
    ，以新台幣一千元、二千元、三千元計算，較諸修正前之銀
    元三百元、六百元、九百元，自屬不利於被告。依刑法第2
    條第1項前段規定，自應適用修正前刑法。至於刑法第41條
    新增社會勞動制度，為執行問題，不生比較新舊法問題。
    被告犯罪既在中華民國96年4月24日以前，又無中華民國九
    十六年罪犯減刑條例不予減刑之情形，應依同條例第2條第1
    項第3款減其宣告刑二分之ㄧ。
四、原審以事證明確，予以論罪科刑，固非無見，惟就後述不
    另為無罪部分，亦予論罪科刑，即有誤會。漏未比較新舊
    法，及依上開條例減刑，均有未洽。被告上訴否認犯行，固
    無理由，惟原判決既有上述可議之處，即屬不能維持，應由
    本院撤銷改判，爰審酌被告竊佔期間，丙○○承租系爭建物
    租金，及被告犯罪後否認之態度等一切情狀，量處有期徒刑
    二月，並依法減為有期徒刑一月，並諭知易科罰金之折算標
    準。
五、公訴意旨認被告除竊佔上開地點外，尚竊佔同屋其餘二間房
    間乙節，訊據被告堅決否認，辯稱：未佔用其餘二間房間，
    是他人使用等語，核與告訴人丙○○於本院稱：被告使用最
    大一個房間及衛浴室並客廳，其他二間不是被告使用等語（
    本院卷第56頁背面），大致相符，且無證據足證被告與使用
    該二房間之人有何犯意聯絡，是不能證明被告有此部分犯行
    ，惟公訴人認此部份與起訴部份，為實質一罪，爰不另為無
    罪諭知。
據上論斷，應依刑事訴訟法第369條第1項前段，第364條，第299
條第1項前段，刑法第2條第1項前段第320條第2項、第1項、修正
前第41條第1項前段，刑法施行法第1條之1 第1項、第2項前段，
中華民國九十六年罪犯減刑條例第2條第1項第3款，第7條，廢止
前罰金罰鍰提高標準條例第2 條，現行法規所定貨幣單位折算新
台幣條例第2條，判決如主文。
本案經檢察官張啟彬到庭執行職務。
中    華    民    國    98    年    9     月    4     日
                  刑事第十八庭審判長法  官  吳鴻章
                                    法  官  游紅桃
                                    法  官  周政達
以上正本證明與原本無異。
不得上訴。
                                    書記官  廖純瑜
中    華    民    國    98    年    9     月    4     日
附錄：本案論罪科刑法條全文
刑法第320條：
意圖為自己或第三人不法之所有，而竊取他人之動產者，為竊盜
罪，處5年以下有期徒刑、拘役或5百元以下罰金。
意圖為自己或第三人不法之利益，而竊佔他人之不動產者，依前
項之規定處斷。
前二項之未遂犯罰之。


司法院資訊處製作；財團法人民間司法改革基金會備份。
